【裁判字號】    97,上訴,622
【裁判日期】    970506
【裁判案由】    偽造文書等
【裁判全文】
臺灣高等法院臺中分院刑事判決         97年度上訴字第622號
上  訴  人  臺灣南投地方法院檢察署檢察官
被      告  戊○○
            乙○○
            己○○(即蘇美玲)
上列上訴人因偽造文書等案件，不服臺灣南投地方法院96年度訴
字第574號中華民國97年1月23日第一審判決（起訴案號：臺灣南
投地方法院檢察署96年度偵續字第8號）， 提起上訴，本院判決
如下：
    主  文
原判決撤銷。
戊○○、乙○○、己○○共同行使偽造私文書，足以生損害於他
人，各處有期徒刑貳月，減為有期徒刑壹月，如易科罰金，以銀
元參佰元即新臺幣玖佰元折算壹日。均緩刑貳年。
    事  實
一、戊○○、乙○○及己○○3人分別係鄭貓之次子 、長女與孫
    媳。緣鄭貓生前共有子女六人，其中鄭貓之配偶、兒子鄭五
    郎及女兒鄭甚3人均早於鄭貓死亡， 鄭貓於民國95年4月2日
    死亡，繼承人包括丁○○、戊○○、乙○○、鄭旗，以及
    鄭五郎、鄭甚之子女等多人 ，詎戊○○、乙○○及己○○3
    人，明知鄭貓尚有多名繼承人，竟於鄭貓死後之翌 (3)日，
    共同商議處理鄭貓之後事時，決定先提領鄭貓之存款支應，
    遂共同基於行使偽造私文書之犯意聯絡，明知鄭貓死亡後已
    不可能再授權渠等提款，仍由戊○○、乙○○將所保管、由
    鄭貓生前向南投縣草屯鎮農會（以下簡稱草屯鎮農會）所申
    設、帳號0000000000000號帳戶（以下簡稱系
    爭帳戶）之存摺及印章交予己○○，由己○○於同日上午9
    時35分許持往草屯鎮農會，冒用鄭貓名義填製取款憑條（以
    下簡稱系爭取款憑條），並蓋用鄭貓之印章後，將系爭取款
    憑條交付該農會櫃檯承辦人員藍佳玲，致不知情之藍佳玲陷
    於錯誤，將系爭帳戶內之存款 新臺幣（下同）2萬元交予己○○，足以生損害於鄭貓之其餘繼承人及草屯鎮農會對於存
    戶存款管理之正確性。
二、案經丁○○、丙○○訴請臺灣南投地方法院檢察署檢察官偵
    查起訴。
    理  由
甲、證據能力之說明
    按被告以外之人於審判外之陳述， 雖不符刑事訴訟法第159
    條之1至第159條之4之規定 ，然經當事人於審判程序同意作
    為證據，法院審酌該言詞陳述作成時之情況，認為適當者，
    亦得為證據；當事人、代理人或辯護人於法院調查證據時，
    知有刑事訴訟法第159條第1項不得為證據之情形，而未於言
    詞辯論終結前聲明異議者，視為有前項之同意，刑事訴訟法
    第159條之5定有明文。經查本案檢察官及被告等人，於本院
    均未爭執本判決所引用之下列各項證據之證據能力，復未於
    言詞辯論終結前聲明異議，本院審酌上開陳述作成時之情況
    ，並無違法取證之瑕疵，認以之作為證據為適當，揆諸上開
    規定，應認下列各項證據均有證據能力，此先予敘明。
乙、實體之說明
壹、有罪部分
一、訊據被告戊○○、 乙○○、己○○3人固均坦承未經全體共
    同繼承人同意即提領鄭貓之存款2萬元支應鄭貓後事 ，惟均
    矢口否認有何犯行，被告戊○○、乙○○辯稱：提款前有經
    過大哥丁○○口頭同意，提領2萬元是要做喪葬費使用 ，無
    不法意圖云云；被告己○○辯稱：伊是依公公戊○○指示提
    領款項辦理鄭貓後事，無犯罪的意思云云。惟查：被告3人
    上開犯行，亦據告訴人即證人丁○○、丙○○證述綦詳，且
    有戶籍謄本、系爭取款憑條、系爭帳戶存款明細，及被告己○○前往系爭農會提領鄭貓存款之錄影光碟及翻拍照片附卷
    可稽。被告戊○○、乙○○2人雖以上詞置辯，惟查，證人
    丁○○於本院具結證稱：父親鄭貓過世後，是乙○○當天通
    知伊過去看父親，當時戊○○的家人都在，但是乙○○、己○○都不在，當天沒有談到喪葬費處理的情事，也沒有提到
    鄭貓在草屯鎮農會的存款，伊之前也不知道鄭貓生前在草屯
    鎮農會尚有存款2萬元 ，是父親出殯後過了幾天才知道，事
    後也沒有提到喪葬費如何分攤，伊要與被告他們談，但他們
    不願與伊談，他們不要伊插手等語，否認事前有同意被告等
    人提領鄭貓之存款，另被告戊○○ 、乙○○2人經本院隔離
    訊問後，被告戊○○供稱：丁○○是在鄭貓火化當天回家的
    時候，才與伊討論喪葬費的問題，火化是在鄭貓死亡後約1
    個月，除了那次以外，就是之後去調解，結果調解不成立，
    火化之前，沒有討論過喪葬費的問題等語，核與被告乙○○
    所供：丁○○是在父親過世的第2天 ，葬儀社的人來佈置靈
    堂時，談到喪葬費多少錢，葬儀社就開估價單，並說納骨塔
    的錢要先繳，丁○○問說父親戶頭還有多少錢，伊說還有2
    萬餘元，他說先領出來用，伊就拜託己○○去領出來交給葬
    儀社作為訂金等語不符，另被告己○○亦於本院準備程序時
    供稱 ：（商議）當時丁○○並不在場等語，3人所述互不相
    符，渠等所辯自不足採， 且被告3人即便有經丁○○同意，
    惟亦未經其他繼承人之同意，亦不得擅自以鄭貓名義提款，
    故渠等所辯亦不足為有利之認定。再查，存戶亡故後，其繼
    承人欲提領被繼承人之存款時，應提示存款證件及合法繼承
    人之證明文件方可，被告3人均知鄭貓之繼承人尚有多人，
    卻未經全體繼承人同意，即由己○○前去提款，且被告己○○亦自承：伊去提款時，並無告訴農會的人說鄭貓已經過世
    等語，則其自無提出合法繼承人之證明文件自明，且查，「
    人之權利能力，始於出生，終於死亡」、「繼承人有數人時
    ，在分割遺產前，各繼承人對於遺產全部為公同共有」，民
    法第1條、第1151條定有明文，鄭貓既於95年4月2日死亡，
    其為權利主體之能力自斯起即歸於消滅，被告等人自不得再
    以鄭貓名義為任何法律行為，且在鄭貓之遺產尚未分割前，
    該遺產屬所有繼承人公同共有，被告3人未得其他繼承人之
    同意或授權，自不得為任何遺產之處分行為，詎被告3人在
    未得其他繼承人之同意或授權，即擅自盜蓋鄭貓之印章於草
    屯鎮農會之取款憑條，致承辦人誤以為鄭貓尚生存，而取交
    2萬元予被告己○○，上開行為自足以生損害於其他繼承人
    之繼承權，及草屯鎮農會對存款管理之正確性，被告3人行
    使偽造私文書之犯行應堪認定。至於乙○○及己○○所辯，
    提領鄭貓之存款係欲作喪葬費使用，無不法所有之意圖云云
    ，此係涉及渠等是否有詐欺取財犯行，與被告3人盜用鄭貓
    印章而偽造取款憑條，並行使該偽造之取款憑條提款之行使
    偽造私文書犯行無涉，自未能以此即卸免渠等責任。
二、新舊法比較
(一)、被告3人行為後 ，刑法第2條第1項業於94年2月2日修正公布
    ，並自95年7月1日起施行。修正後刑法第2條第1項規定，已
    將新舊法律適用之「從新從輕」原則，改採「從舊從輕」原
    則，而此規定僅係規範行為後法律變更所生新舊法律比較適
    用之準據法，並非實體刑罰法律，自不生行為後法律變更之
    比較適用之問題，應逕行適用新法第2條第1項之規定，為「
    從舊從輕」之比較，合先敘明。
(二)、刑法第41條第1項前段亦於同次修法修正公布施行 ；修正前
    刑法第41條第1項前段規定 ：「犯最重本刑為五年以下有期
    徒刑以下之刑之罪，而受六個月以下有期徒刑或拘役之宣告
    ，因身體、教育、職業、家庭之關係或其他正當事由，執行
    顯有困難者，得以一元以上三元以下（按指銀元）折算一日
    ，易科罰金。」 ，被告3人行為時之易科罰金折算標準，修
    正前罰金罰鍰提高標準條例第2條前段（現已刪除）規定 ，
    就其原定數額提高為1百倍折算1日，本件被告3人行為時之
    易科罰金折算標準，應以銀元3百元折算1日，經折算為新臺
    幣後，應以新臺幣9百元折算1日。惟修正後之刑法第41條第
    1 項前段規定：「犯最重本刑為五年以下有期徒刑以下之刑
    之罪，而受六個月以下有期徒刑或拘役之宣告者，得以新臺
    幣一千元、二千元或三千元折算一日，易科罰金。」比較修
    正前後之易科罰金折算標準，以修正公布施行前之規定，較
    有利於被告3人，自應適用修正前刑法第41條第1項前段及修
    正前罰金罰鍰提高標準條例第2條，定其折算標準。
三、核被告3人所為，係犯刑法第216條 、第210條之行使偽造私
    文書罪。被告3人彼此之間，有犯意聯絡及行為分擔 ，為共
    同正犯。被告等用印章之行為係偽造私文書之部分行為，
    偽造私文書之低度行為為行使之高度行為所吸收，均不另論
    罪。原審疏未詳查，諭知被告3人無罪，自有違誤 ，檢察官
    上訴意旨略以：被告3人既未填具合法繼承人證明文件 、隱
    瞞被繼承人死亡之事實，提領被繼承人之存款，並使農會承
    辦人員因此陷於錯誤而交付鄭貓之存款，當足以生損害於草
    屯鎮農會對於其客戶存款管理之正確性， 且被告3人既未經
    其他繼承人之同意，自亦足以生損害於其他共同繼承人，被
    告3人偽造文書犯行明確等語，指摘原判決不當 ，自有理由
    ，應有本院將原判決撤銷改判 。爰審酌被告3人犯罪動機係
    為提領鄭貓之存款以供喪葬費使用，並無據為己有之意圖，
    及渠等犯罪之手段、犯罪後之態度等一切情狀，各量處有期
    徒刑2月。又被告3人犯罪後，中華民國九十六年罪犯減刑條
    例已於96年7月4日公布，於96年7月16日施行，被告3人犯罪
    時間係於96年4月24日以前 ，符合該條例第2條第1項之規定
    ，應減其刑期2分之1 ，爰減為有期徒刑1月，並諭知易科罰
    金之折算標準。末查 ，被告3人前未曾受有期徒刑以上刑之
    宣告，有臺灣高等法院被告前案紀錄表附卷可稽，渠等因一
    時失慮，致罹刑典，經此罪刑之宣告後，應知警惕而無再犯
    之虞，本院因認所宣告之刑，以暫不執行為適當，均併予宣
    告緩刑2年，用啟自新。
貳、不另為無罪諭知部分
一、公訴意旨另以 ：被告戊○○、乙○○及己○○3人亦共同基
    於詐欺取財之犯意聯絡 ，由己○○於95年4月3日上午9時35
    分許，持被告戊○○所保管之鄭貓上開存摺及印章，前往草
    屯鎮農會，冒用鄭貓名義偽造取款憑條，交付該農會櫃檯承
    辦人員藍佳玲，致不知情之藍佳玲陷於錯誤，將系爭帳戶內
    之2萬元現金交予己○○，再交予戊○○、乙○○ ，因認被
    告3 人尚涉犯刑法第339條第1項詐欺取財罪嫌。
二、按犯罪事實應依證據認定之，無證據不得認定犯罪事實；不
    能證明被告犯罪或其行為不罰者，應諭知無罪之判決，刑事
    訴訟法第一百五十四條第二項及第三百零一條第一項分別定
    有明文。次按認定不利於被告之事實，須依積極證據，苟積
    極證據不足為不利於被告事實之認定時，即應為有利於被告
    之認定，更不必有何有利之證據；又事實之認定，應憑證據
    ，如未能發現相當證據，或證據不足以證明，自不能以推測
    或擬制之方法，以為裁判基礎。而刑事訴訟法上所謂認定犯
    罪事實之積極證據，係指適合於被告犯罪事實之認定之積極
    證據而言，雖不以直接證據為限，間接證據亦包括在內；然
    而無論直接或間接證據，其為訴訟上之證明，須於通常一般
    之人均不致有所懷疑，而得確信其為真實之程度者，始得據
    為有罪之認定，倘其證明尚未達到此一程度，而有合理之懷
    疑存在時，致使無從形成有罪之確信，根據「罪證有疑，利
    於被告」之證據法則，即不得遽為不利被告之認定（最高法
    院三十年上字第八一六號、二十九年上字第三一○五號、三
    十年上字第一八三一號、四十年台上字第八六號及七十六年
    台上字第四九八六號等判例意旨參照）。再按刑事訴訟法第
    一百六十一條已於九十一年二月八日修正公布，修正後同條
    第一項規定：檢察官就被告犯罪事實，應負舉證責任，並指
    出證明之方法。因此，檢察官對於起訴之犯罪事實，應負提
    出證據及說服之實質舉證責任。倘其所提出之證據，不足為
    被告有罪之積極證明，或其闡明之證明方法，無從說服法官
    以形成被告有罪之心證，基於無罪推定原則，自應為被告無
    罪判決之諭知（最高法院九十二年台上字第一二八號判例意
    旨參照）。又刑法第三百三十九條第一項詐欺取財罪之成立
    ，應以意圖為自己或第三人不法之所有，以詐術使人陷於錯
    誤，而將本人或第三人之物交付為要件，如並無為自己或第
    三人不法所有之意圖，自難以該罪相繩。
三、訊據被告3人固坦承領取鄭貓之存款2萬元之事實，惟均堅決
    否認有何詐欺取財犯行，一致辯稱：領款之目的係為辦理鄭
    貓喪葬事宜，並無為自己或第三人不法所有之意圖等語，經
    查：
(一)、鄭貓死後之喪葬事宜係由被告戊○○、 乙○○處理，其2人
    共同委由南洲禮儀社負責人李正男全程處理，並於鄭貓過世
    後3、4天 ，將上開所領取之2萬元交付李正男以為喪葬費用
    等情，業經證人李正男於原審證稱：喪葬費用全部處理完畢
    ，就如同所開立明細約為23萬元，鄭貓過世後約3、4天，被
    告戊○○在喪宅拿2萬元給伊當定金 ，當時被告乙○○亦在
    場，後來尾款是在喪事辦完後約20幾天，由被告戊○○、乙○○2人與伊結算，並一次付清，當時在辦喪事時， 有見過
    告訴人2人 ，但喪葬事宜並未與渠等接觸等語明確（見原審
    卷第174頁至第178頁），核與告訴人丙○○於偵查中及原審
    所述：錢用於殯葬費用沒錯，喪事都是由被告戊○○、乙○○處理等語，及告訴人丁○○於原審準備程序中所述：喪事
    都是被告戊○○ 、乙○○他們2人在處理等語相符（見95年
    度他字第773號偵查卷第117頁 ；原審卷第144頁、第142頁）
    ， 並有南洲禮儀社之收費明細1紙附卷（見原審卷第159頁）
    可稽。 又李正男於取得被告戊○○、乙○○所交付之2萬元
    後，即分別向南投縣草屯鎮公所及大乘金寶塔管理服務處預
    定納骨堂及靈牌安置位，並繳付相關費用，復有大乘寶塔管
    理服務處證明單、收據、保證金授權書、草屯鎮嘉老山公園
    化公墓（墓基）納骨堂特種基金收入繳款書及使用許可證各
    1 份在卷 （見原審卷第160頁；上開偵查卷第73頁至第75頁
    、第72頁）可證 ，由上開繳款書及收據日期分別為95年4月
    13 日及同年月25日 ，與鄭貓過世時間之95年4月2日相距不
    遠，被告等所領取之2萬元係用於喪葬費，應堪認定。
(二)、按民法第1148條規定：「繼承人自繼承開始時，除本法另有
    規定外，承受被繼承人財產上之一切權利、義務」，被繼承
    人之喪葬費用是否為繼承費用，民法雖未規定，然此費用既
    為處理被繼承人之後事所不可缺，參酌遺產及贈與稅法第17
    條第1項第10款亦規定， 被繼承人之喪葬費用由繼承財產中
    扣除，該費用應由共同繼承人自遺產中負擔。本案告訴人等
    在偵查中及原審均一致陳稱：鄭貓有錢，夠付喪葬費，不必
    我們分擔，我們並未支付鄭貓之喪葬費用等語（見上開偵查
    卷第66頁；原審卷第143頁、第144頁），告訴人等自鄭貓過
    世後，並未支付任何喪葬費用，且渠等亦認應由鄭貓生前所
    遺留之款項支付，則被告3人在鄭貓過世後， 提領鄭貓之存
    款2萬元用以支付喪葬費用， 自難認有何不法所有之意圖。
(三)、另被告戊○○、乙○○2人為鄭貓之子、女 ，鄭貓生前之生
    活起居均由被告戊○○、乙○○2人照料， 此由告訴人丁○○、丙○○、及證人鄭旗、莊玉婚及柯大鈞等人於偵查中
    所證即明（見上開偵查卷第62頁至第65頁），被告戊○○、
    乙○○2人與鄭貓之感情 ，相較於鄭貓之其他繼承人，自較
    深厚，被告戊○○、乙○○2人念及死者入殮為重， 喪葬事
    宜處處均須花費，被告戊○○ 、乙○○2人委由被告己○○
    領取鄭貓之存款作為喪葬費用， 且領取之金額僅為2萬元，
    亦全數交付李正男作為喪葬費之定金，尚不足支付全額喪葬
    費用23萬零5百元，實難認被告3人有何不法所有之意圖。而
    被告3人所領取之2萬元均有辦理鄭貓遺產申報，此有財政部
    臺灣省中區國稅局南投縣分局96年10月9日 中區國稅投縣一
    字第0960018729號函暨所附鄭貓核定資料檔、繼承人檔、財
    產資料及遺產申報書各一份附卷可憑 （見原審卷第119頁至
    第122頁、第124頁至第128頁），被告等申報之時間係95 年
    6月13日，早於告訴人等提出本件告訴之95年8月22日，顯見
    被告等領取上開款項係公開坦然，未惡意隱瞞，其等無為自
    己或第三人不法所有之主觀犯意，灼然至明，自不該當刑法
    詐欺取財罪之構成要件 ，復查無其他證據足認被告3人有公
    訴人所指之詐欺取財犯行， 此部分本應為被告3人無罪之諭
    知， 惟因公訴人認此部分與被告3人上開行使偽造私文書部
    分，有裁判上一罪之關係，爰不另為無罪之諭知，併此敘明
    。
參、臺灣南投地方法院檢察署97年度偵字第1068號移送併辦意旨
    略以 ：(一)被告戊○○明知坐落南投縣草屯鎮○○段第154地
    號土地之所有權狀為劉美桂保管，竟基於行使偽造私文書、
    使公務員登載不實之犯意，於不詳時、地，未經其父鄭貓之
    同意或授權，盜蓋鄭貓之印章，偽造鄭貓土地登記申請書與
    切結書後，並於94年6月22日某時 ，以鄭貓之代理人身份，
    持向南投縣草屯地政事務所（下稱草屯地政）以土地所有權
    狀遺失為由申請補發，致草屯地政依此不實事項，辦理權利
    書狀滅失公告，足以生損害於草屯地政對地政登記管理之正
    確性；(二)被告戊○○復承前行使偽造私文書、使公務員登載
    不實之犯意，未經鄭貓之同意或授權，夥同其妹即被告乙○○，於94年8月30日某時，在不詳地點， 盜蓋鄭貓之印章，
    偽造贈與所有權移轉契約書後， 繼於94年9月23日某時，持
    向草屯地政申請辦理將鄭貓名下所有、坐落草屯鎮○○○段
    第236地號土地及 草屯鎮○○段第152地號土地應有部分4分
    之1，贈與被告乙○○ ，足以生損害於鄭貓及草屯地政對地
    政登記管理之正確性。因認被告戊○○ 、乙○○2人此部分
    所為，係犯刑法第216條、第210條行使偽造私文書罪嫌，及
    同法第214條之使公務員登載不實罪嫌。惟查 ：檢察官所起
    訴被告戊○○、乙○○2人之犯罪時間係95年4月3日 ，與檢
    察官移送併辦之犯罪時間94年6月22日、94年8月30日、94年
    9 月23日，相距至少半年以上，且一為鄭貓生前所為，一為
    鄭貓死後所為，難認2者係基於概括犯意而有連續犯之裁判
    上一罪之關係，且既未起訴，本院自無從併予審理，應退回
    由檢察官另行處理，併此敘明。
據上論結，應依刑事訴訟法第三百六十九條第一項前段、第三百
六十四條、第二百九十九條第一項前段，刑法第二條第一項、第
二百十六條、第二百十條、第七十四條第一項第一款，修正前刑
法第四十一條第一項前段，中華民國九十六年罪犯減刑條例第二
條第一項第三款、第七條，判決如主文。
本案經檢察官甲○○到庭執行職務。
中    華    民    國    97    年    5     月    6     日
            刑事第十庭  審判長法  官  林  照  明
                              法  官  蔡  名  曜
                              法  官  郭  瑞  祥
上列正本證明與原本無異。
如不服本判決應於收受送達後十日內向本院提出上訴書狀，其未
敘述上訴之理由者並得於提起上訴後十日內向本院補提理由書（
須附繕本）。
                              書記官  李  妍  嬅
中    華    民    國    97    年    5     月    6     日
中華民國刑法第210條
（偽造變造私文書罪）
偽造、變造私文書，足以生損害於公眾或他人者，處 5 年以下
有期徒刑。
中華民國刑法第216條
（行使偽造變造或登載不實之文書罪）
行使第 210 條至第 215 條之文書者，依偽造、變造文書或登載
不實事項或使登載不實事項之規定處斷。


司法院資訊處製作；財團法人民間司法改革基金會備份。
